【裁判字號】    96,交聲,984
【裁判日期】    970111
【裁判案由】    違反道路交通管理處罰條例聲明異議
【裁判全文】
臺灣臺北地方法院交通事件裁定         96年度交聲字第984號
原處分機關  臺北市政府警察局
受 處分 人
即 異議 人  甲○○
上列受處分人因違反道路交通管理處罰條例案件，對於臺北市政
府警察局民國九十六年八月一日北市警交裁車字第24-ABY783604
號裁決書（原處分案號：北市警交大字第ABY-783604號）聲明異
議，本院裁定如下：
    主  文
異議駁回。
    理  由
一、原處分意旨略以：異議人即受處分人甲○○於民國九十一年
    十二月二十二日晚上九時許，徒步行經臺北市○○路○段四
    三四號前，不依規定，擅自穿越車道，為警當場攔下，依道
    路交通管理處罰條例第七十八條第三款之規定當場掣單舉發
    ，並經異議人當場簽收在案。詎受處分人未於應到案日期前
    自動繳納罰鍰，亦未依規定到案聽候裁決及參加道路交通安
    全講習，經本局於九十六年八月一日依道路交通管理處罰條
    例第七十八條第三款、違反道路交通管理事件統一裁罰基準
    及處理細則第四十四條及其基準表之規定，逕行裁處異議人
    罰鍰新臺幣三百元。
二、聲明異議意旨略以：依本件原處分機關裁決書所示伊違規時
    間為九十一年十二月二十二日，惟該違規時間距今已五年，
    伊根本無曾為此違規行為及收受罰單之記憶。縱伊確有如裁
    決書所示之交通違規行為，然參照法務部九十五年七月十八
    日法律字第0950170325號函釋暨學者闡論可知，就適用道路
    交通管理處罰條例之裁處權來說，雖不適用行政罰法三年時
    效，但交通違規行為應自行為終了之日起，逾三個月不得舉
    發或應儘速裁決，以作為往後警惕之用，才能收到懲戒及預
    防之效，而非待時間久遠，受處分人不復記憶後裁決，究其
    根本，本件應係執行機關為避免裁處將瀕臨五年執行時效消
    滅而為此不當裁決，以其之怠惰及程序瑕疵考驗人民之記憶
    。且縱認原處分機關所為前揭裁決之權限，並未依時效而消
    滅，然依九十四年十二月二十八日公布修正前之道路交通管
    理處罰條例第七十八條第三款，其違反規定者，係處以行為
    人新臺幣三百六十元罰鍰或施以一至二小時之道路交通安全
    講習，則參照行政罰法第五條「從輕從新原則」之規定，應
    適用最有利受處分人之條款，即改施以一至二小時之道路交
    通安全講習為宜云云。
三、然查，異議人甲○○於九十一年十二月二十二日晚上九時許
    ，徒步行經臺北市○○路○段四三四號前，因不依規定，擅
    自穿越車道，為臺北市政府警察局松山分局警員鍾其江當場
    攔下，經請異議人出示證件，查證身份無誤後，以異議人違
    反道路交通管理處罰條例第七十八條第三款之規定掣單舉發
    ，並將舉發通知單交由異議人簽收在案等情，業經臺北市政
    府警察局函詢該局松山分局警員鍾其江查證無誤，並有松山
    分局九十六年八月二十九日北市警松分交字第09635314100
    號函、臺北市政府警察局九十一年十二月二十二日北市警交
    大字第ABY783604號舉發違反道路交通管理事件通知單各一
    紙附卷可稽，且經本院仔細比對異議人於九十六年八月十五
    日提出之異議書狀上之簽名及上開舉發通知單上之簽名，其
    筆捺習慣均大致相符，顯係同一人所為，則異議人辯稱無曾
    為前揭交通違規行為及收受舉發通知單之記憶，且縱有交通
    違規行為，然已逾三個月舉發期限云云，即不足採，而異議
    人曾於上開時、地為前揭交通違規行為，並曾當場簽收舉發
    通知單一節，應堪認定。
四、再查，違反道路交通管理處罰條例之行為，經警開立舉發通
    知單，該舉發通知單僅屬交通主管機關據以裁罰之依據，並
    非交通主管機關所為之終局性裁罰處分，而行為人因交通違
    規遭開立舉發通知單後，迄至移送交通主管機關裁罰之期間
    ，道路交通管理處罰條例並未設有時效之規定；惟道路交通
    管理處罰條例所定罰鍰之裁罰，係屬行政罰法中所稱行政罰
    之性質，則其時效即應適用於九十四年二月五日制訂公布、
    於九十五年二月五日生效施行之行政罰法相關規定。而依行
    政罰法第二十七條第一項、第二項及第四十五條之規定：「
    行政罰之裁處權，因三年期間之經過而消滅。」、「前項期
    間，自違反行政法上義務之行為終了時起算。但行為之結果
    發生在後者，自該結果發生時起算。」、「本法施行前違反
    行政法上義務之行為應受處罰而未經裁處，於本法施行後裁
    處者，除第十五條、第十六條、第十八條第二項、第二十條
    及第二十二條規定外，均適用之。前項行政罰之裁處權時效
    ，自本法施行之日起算。」，則於行政罰法施行前應裁處而
    未裁處之交通違規案件，於行政罰法施行後裁處者，除有該
    法列舉之特別情形之外，其裁處權之時效期限，即應自九十
    五年二月五日起算三年至九十八年二月四日止，其理甚明。
    本件異議人於九十一年十二月二十二日因違反道路交通管理
    處罰條例第七十八條第三款之規定，經警當場舉發並簽收舉
    發通知單，而由原處分機關於九十六年八月一日，以臺北市
    政府警察局北市警交裁車字第24-ABY783604號違反道路交通
    管理事件裁決書，裁處罰鍰新臺幣三百元一節，有前揭舉發
    通知單、裁決書及送達回證各一紙在卷可參，則原處分機關
    就本件交通違規事件之裁決，依行政罰法第四十五條之規定
    ，應尚未逾三年之法定時效期間，是異議人辯稱交通違規事
    件之裁決，因距違規行為發生之時已逾四年餘，應予免罰云
    云，亦屬無據。
五、又查，行政罰法業於九十四年二月五日經制訂公布，並自九
    十五年二月五日起施行，該法第五條規定：「行為後法律或
    自治條例有變更者，適用行政機關最初裁處時之法律或自治
    條例。但裁處前之法律或自治條例有利於受處罰者，適用最
    有利於受處罰者之規定。」，即明定法律或自治條例變更時
    之適用，係採「從新從輕」之處罰原則，即於行為後之法律
    或自治條例有變更者，原則上係「從新」，適用行政機關最
    初裁處時之法律或自治條例；僅於裁處前之法律或自治條例
    有利於受處罰者，始例外「從輕」，適用最有利於受處罰者
    之規定，而道路交通管理處罰條例所定罰鍰之裁罰，係屬行
    政罰法中所稱行政罰之性質，前已敘明，自有前開行政罰法
    第五條規定之適用。末查，本件異議人行為後，道路交通管
    理處罰條例第七十八條第三款：「行人在道路上有不依規定
    ，擅自穿越車道者，處新臺幣三百六十元罰鍰，或施一至二
    小時之道路交通安全講習。」之規定，業已於九十四年十二
    月二十八日修正公布為「行人在道路上不依規定，擅自穿越
    車道者，處新臺幣三百元罰鍰。」，並於九十五年六月二十
    三日經行政院以院臺交字第0950087685號令發布自九十五年
    七月一日起施行，經比較修正前後之法條規定，自以修正後
    「處新臺幣三百元罰鍰」之規定對異議人較為有利，至異議
    人雖辯稱：應以修正前道路交通管理處罰條例第七十八條第
    三款「施一至二小時之道路交通安全講習」之處分對之最為
    有利云云，然修正前之道路交通管理處罰條例第七十八條第
    三款，就違反該條文行政法上義務所為之處罰，無論係罰鍰
    或講習，依行政罰法第一條、第二條之規定，均屬行政罰之
    主刑之一，則該條文既規定違反該條規定者，係「處新臺幣
    三百六十元罰鍰」或「施一至二小時之道路安全講習」，則
    可認該二種裁罰之重輕，在法律上應屬相當，故以施以道路
    安全講習之處罰與修正後同條款所處新臺幣三百元之處罰相
    較，自以修正後之規定對異議人較為有利，是異議人前揭所
    辯，亦無足採。
六、綜上，異議人確有不依規定，擅自穿越車道之交通違規行為
    ，而異議人係於違規當日即已簽收舉發通知單，並無道路交
    通管理處罰條例第九十條前段違規行為自行為成立之日起，
    逾三個月不得舉發之情形，且亦未罹於裁罰時效。原處分機
    關經比較新舊法之結果，依修正後道路交通管理處罰條例第
    七十八條第三款之規定，裁處異議人罰鍰新臺幣三百元，其
    認事用法俱無違誤，異議意旨指摘原處分不當，求予撤銷免
    罰，為無理由，應予駁回。
七、據上論斷，應依道路交通案件處理辦法第十九條，裁定如主
    文。
中    華    民    國    97    年    1    月    11     日
                  臺灣臺北地方法院交通法庭
                      法  官  劉秀君
上正本證明與原本無異。
如不服本裁定，應於裁定送達後5日內向本院提出抗告狀。
                      書記官  吳俊龍
中    華    民    國    97    年    1    月    11     日


司法院資訊處製作；財團法人民間司法改革基金會備份。
